【裁判字號】    97,上易,2467
【裁判日期】    971210
【裁判案由】    妨害自由
【裁判全文】
臺灣高等法院刑事判決                97年度上易字第2467號
上  訴  人
即  被  告  乙○○
選任辯護人  李明諭  律師
            陳逸華  律師
上列上訴人因妨害自由案件，不服臺灣板橋地方法院97年度易字
第2059號，中華民國97年8月27日第一審判決（起訴案號：臺灣
板橋地方法院檢察署97年度偵字第915號），提起上訴，本院判
決如下：
    主  文
上訴駁回。
    事  實
一、乙○○前曾向陳耀堂承租臺北縣淡水鎮○○○路21號1 至4
    樓開設「客喜康 (KOHIKAN)咖啡館」，每月租金原為新臺幣
    （下同）7 萬元，自民國93年起，每年調漲月租3 千元，嗣
    乙○○於民國96年4 月1 日，將該店經營權及內部生財設備
    轉讓予丁○○，並將上開房屋轉租予丁○○，惟因乙○○與
    陳耀堂間之租賃契約限制轉租，故乙○○仍須向丁○○收取
    租金後再給付予陳耀堂；而丁○○接手客喜康咖啡館後，因
    認客喜康咖啡館內部情形與乙○○所述不符，乙○○又無處
    理之意，乃自96年9 月起停止給付租金予乙○○，乙○○遂
    於同年10月間，以丁○○為相對人，向法院聲請核發支付命
    令，該案因丁○○提出異議而進入民事訴訟程序。詎乙○○
    為及早向丁○○收取租金，乃由其表哥戊○○ (同案被告，
    經原審判決有罪，上訴逾期經本院駁回而確定)於同年12月
    20 日撥打電話邀約真實年籍姓名不詳、綽號「小胖」之成
    年男子，再由小胖帶同另一真實年籍姓名不詳之成年男子至
    臺北縣土城市○○路與乙○○、戊○○會合後，4人遂基於
    共同恐嚇之犯意聯絡，於同日晚間7時40分許，一同駕車至
    臺北縣新莊市○○○路74號丁○○開設之「康群診所」，由
    乙○○、戊○○進入診療室，「小胖」與其帶同前往真實年
    籍姓名不詳之成年男子則擋住診療室入口，戊○○旋即向丁○○催討上址房屋自96年9月起至同年12月止之租金，經丁○○表示租金問題需循法律途徑解決而拒絕支付後，戊○○
    即向丁○○恫嚇稱：「如果不還錢，就要對你和你的診所不
    利」、「如果診所被砸你就不用玩了」等語，使丁○○因而
    心生畏懼，遂託詞將於翌日上午9時交付租金35萬元，戊○○復承前開恐嚇之犯意，接續向丁○○恫嚇稱：「如果拿不
    到錢就看著辦」等語，以此等加害生命、身體、財產之事恐
    嚇丁○○使之心生畏懼，致生危害於丁○○之安全，待乙○○等4人離開康群診所後，丁○○旋即報警處理。嗣於翌日
    上午10時40分許，乙○○與戊○○前往「康群診所」欲拿取
    租金時，為警當場查獲。
二、案經丁○○訴由臺北縣政府警察局新莊分局報請臺灣板橋地
    方法院檢察署檢察官偵查起訴。
    理  由
壹、證據能力
  一、按刑事訴訟法第159條之1第2項規定：被告以外之人於偵
      查中向檢察官所為之陳述，除顯有不可信之情況者外，得
      為證據。所稱「得為證據」，依其文義解釋及立法理由之
      說明，並無限縮於檢察官在偵查中訊問被告以外之人即證
      人之程序，已給被告或其辯護人對該被告以外之人行使反
      對詰問權者，始有證據能力。第以刑事被告之詰問權，係
      指訴訟上被告有在審判庭盤詰證人之權利；偵查中檢察官
      訊問證人，旨在蒐集被告犯罪證據，以確認被告嫌疑之有
      無及內容，與審判中透過當事人之攻防，經由詰問程序調
      查證人以認定事實之性質及目的有別。偵查中辯護人僅有
      在場權及陳述意見權，此觀刑事訴訟法第245條第2項前段
      之規定甚明，檢察官訊問證人並無必須傳喚被告使其得以
      在場之規定，同法第248條第1項前段雖規定「如被告在場
      者，被告得親自詰問」，亦僅賦予該在場被告有行詰問證
      人之機會而已，被告如不在場，殊難期有詰問之可能。此
      項未經被告詰問之被告以外之人於偵查中向檢察官所為之
      陳述，原則上為法律規定有證據能力之傳聞證據，基於當
      事人進行主義之處分主義，被告於審判中仍非不得請求詰
      問，使該偵查中之陳述成為完足調查之證據（參最高法院
      96台上字第6682號判決）。是證人丁○○於偵查中之證述
      ，既經原審審理中以證人傳訊，並賦予被告詰問權，而證
      人丁○○於原審之證詞與偵查所述均無不符，可知證人丁○○於偵查中係出於自由意識而為陳述，復查無與證人所
      述為虛偽之證據，是證人丁○○之偵訊筆錄有證據能力。
  二、證人丙○○於警訊證詞，對於被告固屬審判外陳述，惟上
      開警詢筆錄，業據本院審理中，諭知刑事訴訟法第181條
      之事項而令具結，並詢問其內容是否實在，經證人丙○○
      結證：警局筆錄是我自己所講，都是實在話等語（見本院
      卷第91頁)，是證人丙○○警詢證詞已成為本院審理程序
      證詞之一部分，被告主張證人丙○○警訊之證詞無證據能
      力尚屬誤會。
貳、實體部分
一、訊據上訴人即被告乙○○固坦承確有於96年12月20日晚間7
    時40分許，與戊○○、綽號「小胖」及另一名真實年籍姓名
    不詳之成年人一同至「康群診所」之事實，惟均矢口否認有
    何恐嚇犯行，被告乙○○辯稱：當天房東陳耀堂打電話告知
    丁○○已給付租賃所得，因伊並未收到，陳耀堂即要伊與丁○○釐清，之後伊約戊○○吃飯，本來要去他處續攤，於向
    戊○○提及要先找丁○○，戊○○、「小胖」及小胖的友人
    即共同前往。伊問丁○○為何要騙陳耀堂，丁○○即表示隔
    天可給付支票，之後係因爭執咖啡館交接之事，說話比較大
    聲，但渠等並未恐嚇丁○○云云，辯護人亦為被告辯稱：康
    群診所係位在鬧區，診所外可自區隔玻璃透視內部，被告不
    可能在晚上7時40分看診之時間對丁○○為恐嚇行為。且康
    群診所約僅15坪，診間與掛號櫃檯僅以木板隔間，而證人丙○○已證述未聽聞被告說要砸店打人之類話，也未看到丁○○表現出生氣、慌亂。證人甲○○也證述被告與丁○○間均
    是正常談話。又被告至康群診所10分鐘即離開，而丁○○遲
    至晚上9時29分始向警察報案，果被告有恐嚇之情，丁○○
    豈有相隔2小時始去警局製作筆錄？可見被告並無恐嚇云云
    。
二、經查：
  (一)、被告協同戊○○及另2名姓名不詳之成年男子至康群診所
      恐嚇被害人丁○○之事，業據證人丁○○於偵查中證稱：
      當天晚間7、8點，乙○○帶著另外三名男子到康群診所，
      乙○○跟戊○○直接走進我的診療室，另外二人擋在看診
      間門口，乙○○就坐在看診椅上，戊○○就站到我前面說
      我欠錢一定要還，我說這件事有爭議，... 戊○○即要協
      我要簽4個月租金35萬元之本票或支票，並說若不還錢就
      要對我及診所不利，若診所被砸我就不用玩了，他還舉起
      手作勢要打我，我因為害怕他們會對我不利，且是診所尖
      峰時間，所以就先同意說隔天早上9點在診所給付35萬元
      ，戊○○就跟門口的兩個人說明天早上再來，如果他不付
      錢就看著辦，之後他們就離開診所，我就馬上打電話報警
      ，96年12月21日早上9、10點左右，我在診間聽到乙○○
      、戊○○在問掛號櫃臺的聲音，我就馬上打電話給警察等
      語（見偵查卷第64頁），復於原審審理中證述：當天晚上
      7 點多有4個人突然闖入，其中兩人就是在庭被告 (指乙○○及戊○○)，另外兩人我不知道是誰，兩人闖入我的
      診療室，另外兩人是堵在我診療室的門口，面對著我，戊○○就說我欠乙○○錢，... 戊○○表示這條錢不還就要
      砸我的診所，並且對外面的兩人說有無聽到，又說你作醫
      生的這一點錢一定付得出來，不要弄得連醫生都做不下去
      ，我說如果有問題可以依法處理，戊○○就作勢要打我，
      我看到他們有4個人，而且站在門口的那兩個人都很強壯
      ，我怕店真的會被砸，被告兩人有要叫我簽本票，我說我
      沒有在用本票或支票，叫他們明天早上再來拿，我把他們
      打發走後我就報警；有講恐嚇話的人是戊○○，他有作勢
      要打我，乙○○是在旁邊比較安靜的，但是戊○○都會看
      乙○○的眼色，在門口的兩人只有戊○○說如果不付錢就
      要砸店、有沒有聽到時有回答說有，沒有講其他的話，他
      們這樣說我會感到害怕等語明確（見原審卷第38頁至第42
      頁、第47頁）；證人丁○○所證述被害情節，前後供述一
      致，核與證人即康群診所護士丙○○於警訊時所證：這兩
      人（指乙○○及戊○○）就是昨日前往所任職康群診所向
      丁○○恐嚇取財之人等語（見偵字卷第23頁）等語，及於
      原審證稱：他們4人直接進來，.. 被告兩人 (指乙○○及
      戊○○)直接走進去診間，我有看到另外兩個在外面，我
      沒聽清楚他們講什麼，但是有聽到很大聲在爭執的聲音；
      爭執的內容是與房租的錢有關等語相符（見原審卷第44頁
      、第45頁），是證人丁○○所證被告與戊○○等共4 人至
      康群診所，被告與戊○○尚且進入診間與丁○○發生口角
      一節自堪採信。次查，證人丁○○於96年12月20日19 時
      40分許被告離開羅康群診所後，即就其被害情況報警，此
      有台北縣政府警察局勤務指輝中心受理各類案件記錄單(
      見本院卷第67頁)所載報案時間為「96/12 /20 19:45:47
      」可證，則以證人丙○○所述所聽聞非正常音量之爭執聲
      ，再參以丁○○事後立即報警，足見被告乙○○、戊○○
      與證人丁○○於前揭時間，商談之過程確有因歧見而發生
      嚴重之爭執。再以丁○○承受客喜康咖啡館後，主觀上既
      認被告未依債之本旨給付，於多次要求補正未果後停付租
      金，並基此與被告產生民事訴訟，此亦為被告乙○○所是
      認 (見原審卷第40頁)，並有臺灣板橋地方法院96年度促
      字第73271號支付命令、民事支付命令聲請狀在卷可稽 (
      見偵字卷第26頁、第27頁)，益證丁○○就本件租金債務
      與被告存有極大之爭執，參諸既就租金爭執已利用民事訴
      訟程序確認雙方間之權利義務關係，若非受有不法之加害
      ，丁○○應無提起提前給付租金之可能。是丁○○證稱戊○○當日有以「如果不還錢，就要對你和你的診所不利」
      、「如果診所被砸你就不用玩了」、「如果拿不到錢就看
      著辦」等言詞對其恐嚇致其當同意付款一節，應非無據
      。
  (二)、至證人丙○○雖於原審審理證稱沒有聽到恐嚇話語之情，
      然證人丙○○亦證稱：因為診所門打開且面對馬路很吵，
      所以聽不清楚他們在說什麼等語 (見原審卷第44頁)，是
      證人丙○○顯係因周遭之噪音而無法清楚聽見本件丁○○
      被害情節。證人丙○○此部分之證詞自不足為有利被告乙○○之認定。又被告所舉之證人甲○○雖亦證述：進去兩
      位要跟魏醫師要錢，因為它們有帳戶的糾紛，聲音還好，
      如果是流氓進去就不會這樣子。沒有聽到有恐嚇的話云云
      （見本院卷第86頁及第86頁背面)。惟被告乙○○於前揭
      時地，係夥同戊○○及另2位姓名不詳之人至康群診所，
      證人甲○○卻證稱：伊未親自進入診間，確定只有2位到
      診間，沒有人在診間外面等語；又丁○○當日係應允翌日
      給付租金35萬元予被告之事實，為被告乙○○及戊○○所
      是認，而證人甲○○卻證述：魏醫師答應給10幾萬元等語
      ，足見證人甲○○所述明顯與事實有違，甚且證人甲○○
      於做證時結證稱：很多話其實不願說等語，由此可知，證
      人甲○○並未親自在場，而其在外之聽聞並不完整，且與
      事實亦有出入，復又自承有所保留，是其所述沒有聽到恐
      嚇語言云云自難推翻本案前開事證而採為有利被告之認定
      。至於辯護人另聲請函請台北縣政府警察局新莊分局光華
      派出所至康群診所現場拍照其內部裝璜隔間以證明證人丙○○不可能沒有聽見被告與丁○○之交談。然對於身旁週
      遭事物之見聞，係有高度屬人性之經歷，縱係在身旁所生
      之事物，若非涉及己身之利害關係或因他事而分心，皆有
      可能疏漏而未聞，就證人丙○○、甲○○及辯護人為被告
      乙○○辯護時所稱：當時丙○○、甲○○2人均在診間之
      外而未在場，且丙○○、甲○○兩人正在任職，兩人因注
      意力分散，而未聽聞丁○○遭恐嚇之言詞，亦屬自然。證
      人丙○○、甲○○既供明未聽到恐嚇言詞，惟此不足推翻
      不利被告之事證，已如前述。是辯護人請求調查康群診所
      內之隔間情形，本院認必要，附此說明。
  (三)、按恐嚇乃以將加害之事實，通知被害人，使其心生畏懼為
      已足，凡以加害人之生命、身體、自由、名譽或財產，使
      人心生畏怖之心理者均屬之，而恐嚇之方法，包括使用言
      語、文字、動作、明示或默示等方式，且惡害通知之方式
      ，直接或間接、書信或電話通知等均無不可，不以發生實
      害為必要。是戊○○向證人丁○○稱「如果不還錢，就要
      對你和你的診所不利」、「如果診所被砸你就不用玩了」
      、「如果拿不到錢就看著辦」等語，足使證人丁○○了解
      其若不清償租金，生命、身體、財產將有遭受不法惡害之
      可能，且於戊○○對證人丁○○為上開恫嚇後，證人丁○○旋即報警處理，亦可見戊○○上開言詞已對證人丁○○
      造成心理上強大威脅與壓力，而心生畏懼，致生危害於安
      全，應無可疑。
  (四)、又被告及「小胖」、小胖友人本身並未出言恐嚇，固據證
      人丁○○證述在卷，惟按共同實施犯罪行為之人，在合同
      意思範圍內，各自分擔犯罪行為之一部，相互利用他人之
      行為，以達其犯罪之目的者，即應對於全部所發生之結果
      ，共同負責。是以本件與丁○○有租賃關係之人乃被告乙○○，而非戊○○，被告乙○○係真正債權人尚且無法與
      丁○○取得清償租金協議，令其清償，與本件租賃法律關
      係完全無關之第三人即戊○○若不施加任何不法之手段，
      何以能與丁○○取得協議，令丁○○還款，顯見被告乙○○在邀請戊○○一同催討債務之際，即對戊○○或其所夥
      同之人可能以不法手段對丁○○催討債務一節，有所認識
      ；且以被告係心智正常之成年人，當知戊○○之所以夥同
      「小胖」及年籍姓名不詳之成年男子一同前往「康群診所
      」之目的，即係藉人數之優勢，並以言詞或行動要脅，以
      順利達成催討租金之目的。因之，被告央請戊○○陪同共
      向丁○○催討積欠租金，既對戊○○或其所夥同之人可能
      對丁○○採取不法之行動有所認識，為順利達成收取租金
      之目的，由其中部分人士出言恐嚇丁○○之行為，應認均
      係在渠等合同意思之範圍內，縱被告乙○○本身並未出言
      恐嚇丁○○，亦應就戊○○出言恐嚇丁○○之行為，自應
      共負其責。
  (五)、綜上所述，被告乙○○所辯，均無可採。本案事證明確，
      被告犯行，均堪認定，應依法論科。
三、核被告乙○○所為，均係犯刑法第305條恐嚇危害安全罪。
    又被告乙○○與戊○○、「小胖」、小胖之成年友人就上開
    恐嚇危害安全之犯行間，有犯意之聯絡及行為之分擔，皆為
    共同正犯。原審以被告罪證明確，適用刑法第28條、第305
    條、第41條第1項前段、刑法施行法第1條之1等規定論罪科
    刑，併審酌被告乙○○向被害人丁○○催討租金，不思循合
    法途徑解決，竟以言詞恐嚇，法治觀念薄弱，並對一般民眾
    之身家安全造成危害，且犯後一再否認犯罪，態度非佳，兼
    衡渠等犯罪之動機、目的、手段等一切情狀，量處有期徒刑
    4 月，並均諭知易科罰金之折算標準。核其認事用法均無違
    誤，量刑亦甚妥適。被告上訴仍執詞否認犯罪，惟其所辯各
    節均不可採，已如前述，其上訴自無理由，應予駁回。
據上論斷，應依刑事訴訟法第368條，判決如主文。
本案經檢察官李叔芬到庭執行職務。
中    華    民    國    97    年    12    月    10    日
            刑事第二十二庭審判長法  官  何菁莪
                                法  官  李麗珠
                                法  官  洪于智
以上正本證明與原本無異。
不得上訴。
                                書記官  柯月英
中    華    民    國    97    年    12    月    16    日


司法院資訊處製作；財團法人民間司法改革基金會備份。
